臺灣高等法院臺中分院民事裁定　九十三年度家抗字第七一號
　　　抗　告　人　甲○○
　　　　　　　　　丙○○
　　　　　　　　　乙○○
　　　相　對　人　丁○○
右抗告人因與相對人間改定監護人事件，對於中華民國九十三年六月二十三日臺灣彰
化地方法院九十三年度家聲字第一三號所為裁定提起抗告，本院裁定如下：
      主      文
抗告駁回
抗告程序費用由抗告人負擔。
      理      由
一、抗告人在原法院之聲請意旨略以：(一)按為禁治產人之最佳利益，法院得依禁治產
    人、檢察官、當地社會福利主管機關或其他利害關係人之聲請，就其三親等內旁
    系血親尊親屬、社會福利主管機關、社會福利機構或其他適當之人改定為監護人
    ，民法第一千一百十三條第一項準用同法第一千零九十四條第二項定有明文。經
    查，本件聲請人甲○○、丙○○、乙○○三人為禁治產人許東海、許蘇發之兒子
    ，依民法第一千一百十四條第一款規定，與許東海、許蘇發互負扶養之義務，故
    屬本件聲請之利害關係人。(二)禁治產人之監護，除本節有規定外，準用關於未成
    年人監護之規定，民法第一千一百十三條第一項有明文規定，故本件判斷相對人
    是否善盡監護人職務而有不適任監護人之情事，自應以前開條文準用民法第一
    千零九十九條、第一千一百條、第一千一百零一條、第一千一百零三條之規定為
    標準，據以判斷相對人在監護期間對於監護職務之執行，是否違背前開法律規定
    ，若有違反時，因已違背法定監護義務，應認為不適任，自應由法院依法改定監
    護人，以符合法律規定。茲列舉相對人在監護期間，違背法定監護義務之事證如
    左：(1)許東海、許蘇發分別由鈞院於民國八十八年十二月九日、八十九年九月八
    日宣告為禁治產人，相對人於八十九年四月十九日任渠等之戶長，其最遲於收受
    鈞院八十九年度禁字第三號民事裁定之時起，知悉其為受監護人許東海、許蘇發
    之監護人，不料，從相對人擔任監護人之時起迄今已近四年，其對於受監護人之
    財產，均未會同親屬會議所指定之人，開具財產清冊，導致究竟在監護開始時，
    受監護人之存款、有價值動產、不動產、對第三人之債權及債務等等狀況為何，
    任何人均無所悉，亦無法根據該財產清冊，據以了解監護期間受監護人之真實財
    產消長或收支情況，顯然違反民法第一千零九十九條開具財產清冊之法定義務。
    (2)聲請人甲○○早於九十年四月二十五日寄發存證信函給相對人，表明許維堂自
    受監護人許蘇發埔鹽農會之存褶（帳號00000000000000），於八
    十九年六月二十九日以聲請殘障給付名目為由提領新台幣（下同）三萬七千元，
    於同年七月二十七日三次提領各八萬四千元之款項，希望相對人予以了解，不料
    ，相對人經過近三年，未加處理，聲請人甲○○乃於九十三年一月十九日將前開
    旨意二度寄發存證信函給相對人，並於該信函中希望相對人應處理許維堂積欠受
    監護人許東海三筆各二十萬（許維堂已承認此筆債務）、三十三萬（銀行借貸）
    、三十萬元（向許東海借標之合會債務）之債務，不料，相對人迄今未依法了解
    及追討，顯然對於受監護人之財產管理，未盡與處理自己事務為同一注意，違反
    民法第一千一百條管理受監護人財產之注意義務。(3)受監護人許東海因積欠台中
    商銀九百七十七萬本金及其利息債務，而遭台中商銀查封其名下不動產共八筆土
    地，雖相對人辯稱為求得高價避免法院拍賣價金過低，乃變賣許東海所有土地，
    以清償前開債務云云。然查，查封不動產僅為許東海部分不動產，若經全部變賣
    ，以市價估算之，應足以償還許東海債務，不料，相對人竟連同非在查封範圍內
    之許東海不動產彰化縣埔鹽鄉○○段九二七地號土地變賣，即將許東海之全部不
    動產變賣一空，其選擇在土地價值低落之時，變賣非查封之土地，實已造成許東
    海之損害，且非為受監護人之利益，果為許東海之利益，自應保存該非查封之土
    地，而非在無急迫情況之下，選擇土地價值低落之時變賣之，並且在明知聲請人
    丙○○基於保全祖產，避免祖產落入外人之手，以期許氏後代子孫有可供紀念之
    地，在向相對人提出願意代償許東海餘額債務以保全祖產或買受之情況下，相對
    人仍將大部分不動產出賣給第三人，實已違反民法第一千一百零一條前段，監護
    人對於受監護人財產，非為受監護人之利益，不得使用或處分之法定義務。(4)尤
    甚者，相對人變賣受監護人許東海之全部不動產時，竟未取得合法親屬會議之允
    許，因從地政事務所處了解，相對人為達變賣上開不動產之目的，竟將非屬受監
    護人許東海之親屬會議成員林越嬌，列為親屬會議成員，以此不實資料，矇騙地
    政事務所人員，完成前開處分程序，相對人前開行為，不僅事涉使公務人員登記
    不實之刑事責任，更已違反民法第一千零一條後段，為不動產之處分時，並應得
    親屬會議之允許之法定義務。(5)從相對人擔任監護人以來，並未將受監護人許東
    海、許蘇發之財產狀況，向親屬會議每年至少詳細報告一次，亦違反民法第一千
    一百零三條之財產狀況報告之法定義務。(三)綜上所述，相對人在監護期間，違反
    監護人應盡之法定義務，情節重大，且有故意不遵守之處，實已不適任擔任許東
    海、許蘇發之監護人。另丙○○目前與許東海、許蘇發無任何債權債務糾紛，且
    在相對人變賣受監護人許東海全部財產之際，為保留父親許東海之不動產，以免
    流入外人之手中，而能使子孫有值得紀念之土地，乃自行出資買下部分許東海之
    土地三筆，顯然，丙○○適合擔任許東海、許蘇發之監護人，故聲請改定丙○○
    為禁治產人許東海、許蘇發之監護人等語，並提出本院八十九年度禁字第三號裁
    定影本、戶口名簿影本、存證信函影本、土地登記謄本影本、清償證明影本、承
    諾書影本等件為證。
二、原裁定意旨略以：按禁治產人之監護，除本節有規定外，準用關於未成年人監護
    之規定；又按監護人有左列情形之一時，親屬會議得撤退之：(一)違反法定義務時
    。(二)無支付能力時。(三)由親屬會議選定之監護人，違反親屬會議之指示時。再按
    不能依民法第一千零九十四條第一項之順序定其監護人，或為未成年子女之最佳
    利益，法院得依未成年子女、檢察官、當地社會福利主管機關或其他利害關係人
    之聲請，就其三親等內旁系血親尊親屬、社會福利主管機關、社會福利機構或其
    他適當之人選定或改定為監護人，並得指定監護之方法；依第二項選定或改定之
    監護人，不適用第一千一百零六條之規定，民法第一千一百十三條、第一千一百
    零六條、第一千零九十四條第二項、第四項分別定有明文。查本件聲請人主張相
    對人有如聲請意旨欄所示違反法定監護義務而不適任監護人之情形，並依民法第
    一千零九十四條第二項規定聲請改定監護人，惟查依聲請人所提出本院八十九年
    度禁字第三號民事裁定影本，相對人係因民法第一千零九十四條第一項第四款家
    長之身分被列為禁治產人許東海、許蘇發二人之法定監護人，並非本院所選定之
    監護人，依民法第一千零九十四條第四項之反面解釋，本件相對人自有民法第一
    千一百零六條之適用，而今聲請人請求本院聲請改定禁治產人之監護人前，並未
    依民法第一千一百零六條規定召開親屬會議撤退相對人監護人之身分，逕依民法
    第一千零九十四條第二項規定請求本院改定監護人，於法尚有未洽，故聲請人之
    聲請為不合法，應予駁回。
三、抗告意旨略以：(一)判斷禁治產人之監護人是否善盡監護人之職務，而有不適任之
    情事，應以民法第一千零九十九條、第一千一百條、第一百零一條、第一百零三
    條規定為標準，若有違反時，應認為不適任，由法院依法改定監護人，以符合法
    律規定。(二)相對人在監護期間，確有如前述聲請意旨所載違背法定監護義務行為
    ，情節重大，已不適任擔任許東海、許蘇發監護人。(三)相對人迄今仍未證明八十
    九年間親屬會議之成員為何人﹖相對人究係會同親屬會議指定之何人開具財產清
    冊﹖財產清冊何在﹖是否每年至少一次向親屬會議詳細報告許東海、許蘇發之財
    產狀況﹖(四)訴外人林越嬌已於日據時代由訴外人林清榮收養，有日據時代謄本為
    證。相對人竟隱瞞林越嬌已被收養之事實，將其列為親屬會議之成員，並進而辦
    理許東海財產移轉事宜，已涉偽造文書及違反民法第一千一百零一條之法定義務
    。另相對人主張之親屬會議成員，除林越嬌被收養外，陳樹蘭、李陳足亦均早已
    出養，均有日據時代之戶籍謄本為證。相對人未查證親屬會議成員之適格問題，
    足認相對人並非謹慎之人，不適合擔任監護人。(五)相對人於九十三年九月九日提
    出之許東海、許蘇發支出明細表並非財產清冊，再其事後於同年月二十七日提出
    之財產清冊顯係臨訟所製作，足以證明相對人並未依法於八十九年開始擔任監護
    人時，即會同親屬會議指定之人開具財產清冊。(六)相對人放任被監護人之房子遭
    塗鴉，迄今未加以粉刷清除，亦足以證明相對人未依法管理受監護人之財產，未
    盡與處理自己事務為同一之注意等語。(七)抗告人丙○○並未有相對人所述矇騙法
    院之情，此有臺灣彰化地方法院檢察署（下稱彰化地檢署）九十年度偵字第二六
    七四號不起訴處分書記載：「綜上所述，本件被告之父許東海雖於八十七年因腦
    部受傷而經開刀手術住院，致於同年七月二十三日出院時神智不完全清楚，而須
    人照顧，且於八十八年十一月十日其心智狀況被財團法人彰化基督教醫院鑑定為
    心神喪失，然並無法證明其心智狀況於八十七年十二月二十一日時已處於無法自
    主而呈心神喪失狀態。」，可知許東海於八十七年四月二十七日出院及八十八年
    八月二十三日到醫院復診時，神智尚清楚，且一同前往之故，係昭示於兄弟，而
    非私下作為，故丙○○如擔任許東海、許蘇發之監護人時，並無對受監護人不利
    之情。爰請求廢棄原裁定，改定丙○○為許東海、許蘇發之監護人。
四、經查：
(一)、查，抗告人及相對人均為許東海、許蘇發（下稱許東海等二人）之子女，許東海
    、許蘇發經臺灣彰化地方法院（下稱彰化地院）先後於八十八年十二月九日、八
    十九年九月八日以八十八年度禁字第八十四號、八十九年度禁字第三號裁定宣告
    為禁治產人（上開第三號裁定並以相對人丁○○為戶長，依民法第一千一百十一
    條第一項規定丁○○即為許東海等二人之監護人，無須聲請法院選定為由，駁回
    選定監護人之聲請），相對人丁○○為許東海等二人之監護人等情，有有彰化地
    院八十九年度禁字第三號裁定書影本一份在原審卷可稽，且為兩造所不爭，堪信
    為真。是本件應予審酌者為相對人丁○○有無不適任許東海等二人監護人之情形
    ﹖應否改定監護人﹖
(二)、按「禁治產人之監護人，依左列順序定之：(一)配偶。(二)父母。(三)與禁治產人同居
    之祖父母。(四)家長。(五)後死之父或母以遺囑指定之人；不能依前項規定定其監護
    人時，由法院徵求親屬會議之意見選定之」，民法第一千一百十一條第一項定有
    明文。再「禁治產人之監護，除本節（按指禁治產人監護該節）有規定外，準用
    關於未成年人監護之規定」，同法第一千一百十三條第一項亦有明文。又「未能
    依前項之順序定其監護人，或為未成年子女之最佳利益，法院得依未成年子女、
    檢察官、當地社會福利主管機關或其他利害關係人之聲請，就其三親等內旁系血
    親尊親屬、社會福利主管機關、社會福利機構或其他適當之人選定或改定為監護
    人，並得指定監護之方法」，同法第一千零九十四條第二項定有明文。依上開條
    文規定，為禁治產人之最佳利益，法院得依未成年子女、檢察官、社會福利主管
    機關或其他利害關係人之聲請改定監護人，本件抗告人為受監護人許東海、許蘇
    發（下稱許東海等二人）聲請法院改定監護人，程序上並無不合，先予明。
(三)、再查，依前開第一千零九十四條第二項規定，利害關係人得聲請改定監護人之前
    提，應係為了受監護人之最佳利益，是如原監護人並無不利於受監護人者，即無
    改定監護人之必要，合先明。按抗告人主張相對人不適任許東海等二人之監護
    人，有改定抗告人丙○○為許東海等二人監護人必要，係以前詞為其依據。惟查
    ，相對人曾於九十二年三月三十日發函邀集許東海等二人之子女七位（含抗告人
    三人在內）及親族等人開會討論許東海等二人財產處理事宜一節，有開會通知單
    影本一份在卷可稽（見原審卷第五十七頁），另相對人亦曾委託許維堂即兩造之
    弟弟製作許東海等二人生活支出之記錄表放置在相對人處供隨時查閱，並經抗告
    人甲○○在其上加註意見，有記錄表影本一份在原審卷可稽（見原審卷第四十三
    －四十七頁）。再相對人固將許東海名下之土地予以變賣，另曾經親屬會議成員
    同意，且許東海之子女對於相對人處理土地之過程亦均知悉，其中因乙○○、甲
    ○○曾以許東海名義及土地向銀行貸款，其二人更積極參與出售土地一事以利為
    其解決債務，抗告人丙○○更買受許東海名下之彰化縣鹽埔鄉○○段一四二四－
    二、一四三四、一三四八地號土地三筆，對於相對人處理土地情事自無不知之理
    ，業經證人許維騰、許維堂及親屬會議成員許阿銀、李陳足、陳樹蘭在本院證稱
    在卷，並有確認書影本在本院卷可稽，非如抗告人所言，抗告人無從瞭解許東海
    等二人財產情況，是抗告人以相對人未依規定開具財產清冊，亦未向親屬會議每
    年至少詳細報告一次財產狀況，致其無法知悉受監護人真實財產消長或收支情況
    ，及相對人非為許東海利益出售受其土地、有違反監護人應盡之法定義務，情節
    重大，且有故意不遵守之處等語，自無可採。至抗告人指稱相對人未處理許維堂
    積欠許東海之債務，違反法定義務部分，係以其提出之存證信函影本為據（見原
    審卷第六十三、六十四頁），惟該存證信函係抗告人單方面所為，並無公信力，
    自不足以為據。此外，抗告人並未舉證證明許維堂有積欠許東海債務情形，自不
    足遽認相對人有怠於處理許東海債權情形。再抗告人指稱相對人將非為親屬會議
    成員林越嬌列為親屬會議成員，並以此不實資料矇騙地政事務所人員，完成處分
    許東海土地程序，違反處分不動產時應得親屬會議之允許規定等語。惟查，林越
    嬌與許東海之父母均為陳女鏡、許幼，林越嬌並無出養記錄，雖林越嬌之姓與許
    東海不同，惟二人確為兄妹，依法為許東海親屬會議成員一節，有二人之戶籍謄
    本在本院卷可稽（見本院卷第四十二－四十九頁），抗告人主張林越嬌於日據時
    代已出養一節，與上開戶籍資料不符，難認為真，抗告人上開主張自無可採。至
    抗告人主張被監護人居住之房子遭塗鴉，迄未加以粉刷清除一節，縱屬不虛，亦
    難僅因該行為即認相對人有不適任監護人之情形。綜上所述，相對人管理受監護
    人之財產，在形式上或有不盡然完全符合法定方式，應予改善之處，然本院審酌
    上情，及親屬會議成員許阿銀、李陳足、陳樹蘭、許東海之子許維堂、許維騰等
    人均在本院表示對相對人之監護無意見，並同意由相對人繼續擔任許東海、許蘇
    發之監護人等情，認由相對人擔任許東海等二人之監護人對許東海等二人實質上
    尚無不利益之處，是抗告人聲請改定監護人，為無理由，不應准許。原法院駁回
    抗告人之聲請，其理由雖有不同，惟結論則無二致，仍應予以維持。抗告人指摘
    原裁定不當，求予廢棄，為無理由，應予駁回。
據上論結，本件抗告為無理由，依非訟事件法第八條第二項、第二十八條，民事訴訟
法第四百九十五條之一第一項、第四百四十九條第一項、第七十八條、第八十五條第
一項前段，裁定如主文。
中　　　華　　　民　　　國　　九十三　　年　　 十一　　 月　　二十九　　日
~B1民事第七庭審判長法　官　簡清忠
~B2　　　　　　　　法　官　盧江陽
~B3　　　　　　　　法　官　陳賢慧
右為正本係照原本作成。
如不服本裁定應於裁定送達後十日內向本院提出抗告理由狀（須按他造人數附具繕本
），並繳納抗告裁判費新台幣肆拾伍元。
~B                書記官　瑞芳
中　　　華　　　民　　　國　　九十三　　年　　 十一　　 月　　 三十　　 日
　　　　　　　　　　　　　　　　　　　　　　　　　　　　　　　　　　　　Ｂ